【裁判字號】    92,台上,2062
【裁判日期】    920925
【裁判案由】    履行契約
【裁判全文】
最高法院民事判決                              九十二年度台上字第二○六二號
    上  訴  人  交通銀行高雄分行
    法定代理人  李錫明
    訴訟代理人  趙興偉律師
    被 上訴 人  國立台灣海洋大學
    法定代理人  吳建國
    訴訟代理人  藍瀛芳律師
右當事人間請求履行契約事件，上訴人對於中華民國九十年十二月二十六日台灣高等
法院第二審判決︵九十年度重上字第四九三號︶，提起上訴，本院判決如左：
    主  文
上訴駁回。
第三審訴訟費用由上訴人負擔。
    理  由
本件上訴人提起上訴後，其法定代理人由顧振森變更為李錫明，經其聲明承受訴訟，
核無不合，先予說明。
次查被上訴人主張：訴外人長城重工股份有限公司（下稱長城公司）於民國八十七年
三月十一日與伊簽訂大型空蝕水槽設備及建築新建工程（下稱系爭工程）合約，而以
上訴人為履約保證銀行，由其於八十七年七月十六日就長城公司承攬系爭工程應繳納
之履約保證金新台幣（下同）二千八百八十八萬元出具「履約保證金保證書」（下稱
系爭保證金保證書）予伊，保證如長城公司未能履約或因其疏忽缺失，工程品質低劣
，致使伊蒙受損失，則不論何種原因，其均負賠償之責，一經接獲伊書面通知，即日
將上述履約保證金如數給付。茲因長城公司開工後工程進度遲緩，作輟無常，且違約
將系爭工程與工程款轉讓他人，伊已於八十九年三月三十日終止雙方之工程合約等情
。爰依系爭保證金保證書第二條之約定，求為命上訴人給付二千八百八十八萬元及自
八十九年四月一日起加付法定遲延利息之判決（第一審為被上訴人敗訴之判決。原審
改判上訴人給付二千八百八十八萬元及自八十九年十月十三日起之利息，並駁回被上
訴人對其餘利息部分之上訴，該駁回上訴部分，已告確定）。
上訴人則以：伊出具之保證書，係民法上之保證契約，具有從屬性與補充性，被上訴
人並未敘明其所受損害之數額，伊自不負當然付款之義務。況系爭保證金保證書第三
條之約定，為顯失公平之條款，依法亦屬無效。縱為有效，被上訴人未得伊同意即延
展長城公司履行期限，依民法第七百五十五條規定，伊仍無庸負保證責任。倘認伊應
負保證責任，被上訴人於終止合約前未付予長城公司之工程款尚有一億一千六百四十
三萬三千零八十二元，該公司已將工程款債權設定權利質權予伊，伊即得主張抵銷。
另被上訴人以合約總工程款計算長城公司逾期罰款核與系爭工程合約第三條第三項之
約定不合，且計算之違約金過高，應予酌減等語，資為抗辯。
原審依調查證據為辯論之結果，以：被上訴人主張，訴外人長城公司因承攬系爭工程
，而以上訴人為履約保證金之之保證銀行，就長城公司承攬系爭工程應繳之履約保證
金二千八百八十八萬元出具系爭保證金保證書予被上訴人等事實，業據被上訴人提出
臺灣國立海洋大學營繕工程契約書、履約保證金保證書等件為證，並為上訴人所不爭
執，堪信為真實。而被上訴人因長城公司有合乎系爭合約第十一條所定「發生變故不
能履行契約責任」之情事，已於八十九年三月三十日發函終止與長城公司間之工程合
約，且以副本告知上訴人，亦有工程結算書、福田法律事務所函件等為憑。觀之系爭
保證金保證書第一條約定：「立履約保證金保證書人交通銀行高雄分行（下稱本行）
茲因長城重工股份有限公司（下稱承包商）承攬國立臺灣海洋大學大型空蝕水槽設備
及建築新建工程。依照合約文件規定應繳交國立臺灣海洋大學（下稱定作人）履約保
證金新臺幣貳仟捌佰捌拾捌萬元整，該項履約保證金由本行開具本保證書負責擔保」
；第二條約定：「承包商與定作人簽訂上項工程契約後，如承包商未能履約或因其疏
忽缺失，工程品質低劣，致使定作人蒙受損失，則不論此等損失係屬何種原因，本行
均負賠償之責。本行一經接獲定作人書面通知，即日將上述履約保證金貳仟捌佰捌拾
捌萬元整如數給付定作人，絕不推諉拖延。定作人得自行處理該款，無需經過任何法
律或行政程序，本行亦絕不提出任何異議，並放棄民法第七百四十五條所規定之先訴
抗辯權」等內容，足認該保證書具有利益第三人（被上訴人）之性質，被上訴人自得
依此保證書向上訴人請求給付；且有其獨立性與無因性，當上訴人一經被上訴人書面
通知即有如數給付保證金之義務。其因上訴人出具保證書，即使承攬人（長城公司）
毋庸繳納原應繳納之履約保證金，而將之移轉由出具該保證書者承擔，該保證書實屬
付款之承諾，而為「現金之代替」。故上訴人之主要義務即係「付款」，而非履行長
城公司之承攬契約義務，此與民法上保證責任係於主債務人不履行債務時始負責任，
從屬於主債務而具有從屬性及補充性迥異。上訴人自不得援引其他契約關係為抗辯，
作為免除或減輕其給付保證金數額之付款義務。被上訴人提出之書面資料只須證明長
城公司未能履約或因疏忽缺失、工程品質低劣致受損之情形即可，無須對上訴人舉證
證明實際上之損失數額，亦無須對長城公司提起訴訟請求確定賠償之數額。至於被上
訴人因長城公司未能履約或疏忽缺失實際損失數額為何，核屬長城公司與被上訴人間
之問題，要非上訴人所得主張，或援引長城公司所得抗辯之事由為抗辯。是上訴人辯
稱，系爭工程逾期罰款約定過高云云，核與上訴人無涉，其所陳被上訴人未得其同意
即延展長城公司履行期限，無庸負保證責任等語，亦非可採。上訴人乃公立銀行，其
受長城公司之委託，由長城公司提供擔保與上訴人，經上訴人評估後，始出具系爭保
證金保證書，有上訴人與長城公司間之中長期放款合約、短期授信合約可稽。上訴人
於依保證書之約定給付被上訴人後，尚可依其與長城公司間之契約，向長城公司或連
帶保證人請求償還，或就長城公司提供之擔保品求償。且系爭保證金保證書記載內容
簡單明確，上訴人於事前得以充分了解始予簽名蓋章，該保證書包括第三條在內之條
款即無任何顯失公平之情事。是系爭保證金保證書第三條既約定；「本行絕不因任何
原因，對定作人（即被上訴人）逕行行使抵銷權」，上訴人自不得以其就被上訴人尚
欠長城公司之工程款債權與系爭履約保證金債務主張抵銷。從而，被上訴人依系爭保
證金保證書第二條約定、訴請上訴人給付系爭履約保證金二千八百八十八萬元之本息
，自屬正當，應予准許。為原審心證之所由得。乃就該本息部分，廢棄第一審所為被
上訴人敗訴之判決，改判命上訴人給付，經核於法並無違誤。上訴論旨，猶就原審取
捨證據、認定事實及解釋契約之職權行使，暨原判決贅述之理由，指摘原判決對其不
利部分不當，求予廢棄，非有理由。
據上論結，本件上訴為無理由，依民事訴訟法第四百八十一條、第四百四十九條第一
項、第七十八條，判決如主文。
中      華      民      國    九十二    年      九      月    二十五    日
                              最高法院民事第七庭
                                  審判長法官  蘇  茂  秋
                                        法官  徐  璧  湖
                                        法官  朱  建  男
                                        法官  蘇  達  志
                                        法官  沈  方  維
      右正本證明與原本無異
                                              書  記  官
中      華      民      國    九十二    年      十      月      八      日
                                                                    ｍ


司法院資訊處製作；財團法人民間司法改革基金會備份。
